臺灣高等法院民事判決　　　　　　　　　99年度上易字第68號
上　訴　人　喬玉龍
法定代理人　喬玉華
被 上訴 人　國泰世華商業銀行股份有限公司
法定代理人　江國華
訴訟代理人　劉士銘
　　　　　　蘇志成
　　　　　　楊子儀
上列當事人間債務人異議之訴事件，上訴人對於中華民國98年11
月30臺灣板橋地方法院日98年度訴字第2100號第一審判決提起上
訴，本院於100年8月23日言詞辯論終結，判決如下：
    主      文
上訴駁回。
第二審訴訟費用由上訴人負擔。
    事實及理由
一、上訴人起訴主張：被上訴人以訴外人盛淑娟及伊應向被上訴
    人連帶清償新台幣（下同）2,541,835元本息之臺灣桃園地
    方法院支付命令（下稱系爭支付命令）為執行名義，聲請原
    審法院以98年度司執字第3778號強制執行事件強制執行伊之
    財產，惟伊自幼即有智能障礙之情形，就讀於臺北市立螢橋
    國民中學特教班，無辨別事理能力，因受訴外人盛淑娟詐騙
    ，於民國（下同）94年2月15日同赴被上訴人銀行營業所，
    於盛淑娟向被上訴人借款之契約書上簽名，伊不識字，被上
    訴人之承辦員魏季華又未告知連帶保證之意義，伊根本不知
    道簽署文件就是要擔任連帶保證人，伊無擔任連帶保證人之
    意思，兩造間連帶保證之債權債務關係不存在；系爭支付命
    令未就實體上權利存否進行審查，伊無抗辯之機會，依增訂
    強制執行法第14條第2項之立法意旨，應准許伊以本件執行
    名義成立「前」之上開事由，提起債務人異議之訴；被上訴
    人違法與不符合貸款資格之盛淑娟勾結，未踐行對保程序，
    復於盛淑娟無力還款之際，利用伊無法獨立處理自己事務，
    未能對系爭支付命令於20日內提出異議之特性，據以強制執
    行伊之財產，亦已違反民法第148條所定之權利濫用及誠實
    信用原則，爰類推適用強制執行法第14條第2項之規定，請
    求撤銷該執行程序等語。
二、被上訴人則以：支付命令與確定判決有同一效力，上訴人不
    得依強制執行法第14條第2項規定提起異議之訴；上訴人是
    否為智能不足、無行為能力人或保證契約是否有效等情，均
    係執行名義成立前即已存在之事實，則上訴人提起本件債務
    人異議之訴，於法不合；上訴人係於98年始聲請宣告為禁治
    產人，不足以證明其於94年2月15日簽訂本件保證契約時，
    係處於無行為能力狀態；上訴人另與匯豐商業銀行有現金卡
    借款，與新光人壽保險公司有長期之擔保借款，均可證明上
    訴人並非無行為能力之人；上訴人怠於對該本件支付命令聲
    明異議，自不得再以此為由，提起異議之訴等語，資為抗辯
    。
三、原審對於上訴人之請求，判決：上訴人之訴駁回。上訴人不
    服，提起上訴，聲明：(一)原判決撤銷。(二)臺灣板橋地方法院
    98年度司執字第3778號強制執行程序應予撤銷。被上訴人則
    聲明：上訴駁回。
四、兩造不爭執事項（見本院卷第26頁反面-27頁）：
  (一)上訴人業經原審法院家事庭於98年7月20日以98年度禁字第
    173號裁定宣告禁治產，並選定喬玉華為法定代理人。
  (二)訴外人盛淑娟於94年2月15日邀同上訴人為連帶保證人，與
    被上訴人簽訂系爭貸款契約（下稱系爭借款），由盛淑娟向
    被上訴人借款新台幣2,620,000元，盛淑娟除攤還本金78,1
    65元，及分別繳納至95年6月17日、95年5月17日之利息外，
    餘款迄今未償。
  (三)被上訴人聲請臺灣桃園地方法院對上訴人核發95年度促字第
    39070號支付命令，上訴人因未於20日內聲明異議而確定，
    被上訴人即據以聲請原審法院以98年度司執字第3778號強制
    執行事件執行（下稱系爭執行程序）中。
五、上訴人主張其無保證之意思，兩造間連帶保證之債權債務關
    係不存在（不成立）；被上訴人聲請執行上訴人之財產，係
    權利濫用及違反誠信原則，爰類推適用強制執行法第14條第
    2項規定，應撤銷本件執行程序云云，上訴人則執前詞置辯
    。分述如下：
  (一)上訴人主張：兩造間連帶保證之債權債務關係不存在（不成
    立），伊得類推適用強制執行法第14條第2項規定，提起本
    件債務人異議之訴云云；被上訴人則予否認。查：
    1.按執行名義成立「後」，如有消滅或妨礙債權人請求之事
      由發生，債務人得於強制執行程序終結前，向執行法院對
      債權人提起異議之訴。如以裁判為執行名義時，其為異議
      原因之事實發生在前訴訟言詞辯論終結後者，亦得主張之
      。執行名義「無」確定判決同一之效力者，於執行名義成
      立「前」，如有債權不成立或消滅或妨礙債權人請求之事
      由發生，債務人亦得於強制執行程序終結前提起異議之訴
      ，強制執行法第14條第1 項、第2 項分別定有明文。次按
      債務人對於支付命令未於法定期間合法提出異議者，支付
      命令與確定判決有同一之效力，民事訴訟法第521條第1項
      亦定有明文。故執行名義為支付命令，執行債務人自得以
      支付命令成立「後」發生之異議原因事實，對執行債權人
      提起異議之訴（最高法院90年度台上字第576號判決參照
      ）。是債務人對於與具「有」確定判決同一效力之支付命
      令為執行名義時，僅得依據強制執行法「第14條第1項」
      規定，以該支付命令成立「後」，有消滅或妨礙之事由發
      生，於強制執行程序終結前，向執行法院對債權人提起異
      議之訴以為救濟，尚無適用同法「第14條第2項」對「無
      」確定判決同一效力之執行名義，以該執行名義成立「前
      」，有債權不成立或消滅或妨礙債權人請求之事由發生，
      於強制執行程序終結前提起異議之訴之餘地。經查：
    2.本件執行程序，被上訴人係以臺灣桃園地方法院於95年10
      月17日確定之95年度促字第39070號「支付命令」為執行
      名義，且執行程序尚未終結之事實，有該支付命令、確定
      證明書附原審法院以98年度司執字第3778號卷可證，依民
      事訴訟法第521條第1項規定，該支付命令與確定判決「有
      」同一之效力。
    3.上訴人主張其智能不足，無辨別事理能力，於 「94年2月
      15 日」簽訂本件保證契約係受詐騙簽字， 上訴人無擔任
      連帶保證人之意思，兩造間無連帶保證之債權債務關係等
      情，核係系爭支付命令於「95年10月17日」確定成立「前
      」所發生之事由。
    4.據上，為本件執行名義之系爭支付命令，與確定判決「有
      」同一之效力，並非「無」確定判決同一效力之執行名義
      ，依前揭說明，要無強制執行法「第14條第2項」 規定之
      適用，是上訴人類推適用強制執行法「第14條第2項」 規
      定，提起本件債務人異議之訴，於法尚難謂為有據。至於
      上訴人主張本件保證債權有不存在（不成立）之情事，核
      係系爭支付命令成立「前」之事由，亦與強制執行法第14
      條第1項「執行名義成立『後』， 有消滅或妨礙債權人請
      求之事由發生，得於強制執行程序終結前，提起異議之訴
      」之規定不符；經本院行使闡明權（見本院卷第50頁），
      上訴人仍執意類推適用強制執行法「第14條第2項」之規
      定為請求，附此敘明。
  (二)上訴人再主張：系爭支付命令未就實體上權利存否進行審查
    ，伊無抗辯之機會，依增訂強制執行法第14條第2項之立法
    意旨，應准許伊類推適用該條項之規定，以本件執行名義成
    立前之上開事由，提起本件債務人異議之訴云云。惟，類推
    適用係就法律未規定之事項，比附援引與其性質相類似之規
    定，加以適用，為基於平等原則及社會通念以填補法律漏洞
    的方法，倘無法律漏洞，自不生類推適用而補充之問題（最
    高法院95年度台上字第2309號判決參照）。關於支付命令為
    執行名義之債務人異議之訴，民事訴訟法第521條第1項、強
    制執行法第14條第1項已「明文」規定債務人得提起債務人
    異議之訴之事由，詳如前述，並非無法律規定而生之法律漏
    洞，不生類推適用而予補充之問題，是上訴人主張本件應類
    推適用強制執行法第14條第2項之規定云云，亦無足取。
  (三)上訴人復主張：伊自幼即有智能障礙之情形，無辨別事理能
    力，因受訴外人盛淑娟詐騙，於系爭借款契約上簽名，伊不
    識字，被上訴人之承辦職員魏季華又未告知連帶保證之意義
    ，伊根本不知道簽署文件就是要擔任連帶保證人，伊無擔任
    連帶保證人之意思，兩造間連帶保證之債權債務關係不存在
    ，伊無法獨立處理自己事務，未能對系爭支付命令於20日內
    提出異議云云。但：
    1.按強制執行法第14條第1項所規定之債務人異議之訴，乃
      債務人請求「確定」執行名義上之實體上請求權與債權人
      現有之實體上之權利狀態不符，以判決排除執行名義之執
      行力為目的。故須執行名義成立後，有消滅或妨礙債權人
      請求之事由發生，債務人始得於強制執行程序終結前提起
      之。倘債權人據以聲請強制執行之執行名義未有效成立，
      則屬同法第十二條聲明異議之範圍，尚不得提起債務人異
      議之訴（最高法院100年度台上字第857號判決參照）。次
      按強制執行應依執行名義為之，執行法院對於執行名義是
      否有效成立，自應加以審查。未確定之支付命令，不備執
      行名義之要件，其執行名義尚未成立，執行法院不得據以
      強制執行。法院誤認未確定之裁判為確定，而依聲請付與
      確定證明書者，不生該裁判已確定之效力。執行法院就該
      裁判已否確定，仍得予以審查，不受該確定證明書之拘束
      （最高法院81年台抗字第114號判例參照）。另按債務人
      對於支付命令未於法定期間合法提出異議者，支付命令與
      確定判決有同一之效力，民事訴訟法第521條第1項復定有
      明文，是為執行名義之支付命令未合法送達債務人時，該
      支付命令並無與確定判決有同一之效力，其執行名義尚未
      成立，執行法院不得據以強制執行。
    2.本件支付命令係於95年9月14日以寄存於當時之台北縣政
      府警察局中和分局員山派出所，經上訴人本人於95年9月
      14日領取，有99年5月12日北縣警中二刑字第0990016519
      號函檢附之領據可證（見本院卷第59-60頁）；上訴人主
      張其無獨立處理自己事務之能力，未能對系爭支付命令於
      20日內提出異議乙節，縱然屬實，亦屬本件支付命令逕對
      上訴人送達，是否為合法送達，其執行名義是否有效成立
      之問題，上訴人除依強制執行法第12條聲明異議外，亦非
      提起債務人異議之訴所得救濟。
  (四)上訴人又主張：被上訴人違法與不符合貸款資格之盛淑娟勾
    結，未踐行對保程序，復於盛淑娟無力還款之際，利用伊無
    法獨立處理自己事務，未能對系爭支付命令於20日內提出異
    議之特性，據以強制執行伊之財產，違反民法第148條所定
    之權利濫用及違反誠信原則云云。經查：
    1.上訴人主張其就讀臺北市立螢橋國民中學特教班；復因精
      神狀態已達精神耗弱，致無法獨立處理自己事務及經濟之
      程度，經原法院家事庭於98年7月20日以98年度禁字第17
      3號裁定宣告禁治產，並選定喬玉華為法定代理人等情，
      固據提出原法院98年度禁字第173號裁定、台北市立螢橋
      國民中學證明書為證（見原審卷第5頁-反面、第8頁、本
      院卷第54頁）。
    2.惟：
      (1)上訴人係51年7月18日生，於94年2月15日簽訂本件保證
        契約時已成年；且上訴人係於98年7月20日以98年度禁
        字第173號裁定宣告禁治產，尚難以該裁定，即推定上
        訴人於簽訂本件保證契約時係無行為能力之人。
      (2)台北市立螢橋國民中學99年3月15日北市螢中教字第099
        30132800號函雖記載：「經查詢本校校友喬玉龍先生（
        即上訴人） 確於民國63年10月至66年7月就讀本校特教
        班」等語（見本院卷第38頁），惟「特教班」之學生並
        不足以證明上訴人即為修法前第14條所規定「心神喪失
        或精神耗弱致不能處理自己事務」之無行為能力之人。
      (3)上訴人所提出之行政院衛生署雙和醫院98年3月25日診
        斷證明書載以：「（病名）輕度智能不足；個案於民國
        98年3月21日，於本院接受WAIS-lll施測， 結果FIQ=68
        ，在95%信賴區間下其範疇為65~73，屬輕度智能障礙…
        」、100年4月15日之診斷證明書記載：「病患（即上訴
        人）於100年4月11日於本院進行智能衡鑑，其智能為72
        ，屬輕度智能不足。因智能衡鑑重覆施測會有學習效果
        可能影響判別，兩年內不宜重覆檢查」，雖分別有該診
        斷明書可憑（ 見原審卷第8頁、本院卷第78頁）。然，
        該診斷書分別係對上訴人於98年3月21日、 100年4月11
        日之狀況所為之診斷， 亦不足以證明上訴人於94年2月
        15日簽訂本件保證契約時，係無行為能力之人。
      (4)本院函請國立臺灣大學附設醫院（下稱臺大醫院）鑑定
        上訴人於94年2月15日作保時，是否有心神喪失或精神
        耗弱致不能處理自己事務之情狀，惟上訴人均拒絕如期
        至該院進行精神鑑定（見本院卷第68、81頁），併予敘
        明。
      (5)上訴人本人於本院99年4月14日行準備程序時， 自承：
        「（問：聽、說、讀、寫都可以嗎？）簡單都可以。（
        問：教育程度？）畢業證書是國中，但是讀的是國小的
        課本。（問：提示契約那一部分是你寫的？）喬玉龍三
        個字是我寫的，地址是小姐寫的，章是小姐幫我蓋的，
        章是我的…」等語（ 見本院卷第49頁反面-50頁），並
        有上訴人提出貸款契約書可憑（見原審卷第9-13頁）。
        是上訴人主張被上訴人未進行對保程序，即屬無據。
      (6)綜上， 上訴人於94年2月15日簽訂本件保證契約時已成
        年，被上訴人又已進行對保程序，此外，上訴人又未舉
        證證明訂約當時被上訴人明知上訴人有心神喪失或精神
        耗弱致不能處理自己事務之情狀，則上訴人主張被上訴
        人違法與盛淑娟勾結，利用上訴人無辨識能力，對支付
        命令無異議能力之特性，竟聲請強制執行其財產，係濫
        用權利以及違反誠實信用原則云云，亦無可取。
六、綜上所述，上訴人主張其無擔任連帶保證人之意思，兩造間
    連帶保證之債權債務關係不存在，得類推適用強制執行法第
    14條第2項規定，提起債務人異議之訴，於法無據； 其主張
    無獨立處理自己事務之能力，未能對系爭支付命令於20日內
    提出異議部分，屬於本件執行名義是否合法送達，是否有效
    成立，應依強制執行法第12條聲明異議之範圍，非債務人異
    議之訴所得救濟；上訴人主張被上訴人聲請本件執行，係濫
    用權利及違反誠實信用原則云云，又不可採信，則上訴人類
    推適用強制執行法第14條第2項規定， 請求撤銷臺灣板橋地
    方法院98年度司執字第3778號強制執行程序，不應准許。原
    審為上訴人敗訴之判決，並無不合。上訴意旨指摘原判決不
    當，求予廢棄改判，為無理由，應予駁回。
七、本件事證已臻明確，兩造其餘攻擊、防禦方法及未經援用之
    證據，經本院審酌後認對判決結果不生影響，爰不一一論列
    ，附此敘明。
八、據上論結，本件上訴為無理由，依民事訴訟法第449條第1項
    、第78條，判決如主文。
中    華    民    國    100   年    9     月    6     日
                    民事第十五庭
                        審判長法  官 林恩山
                              法  官 郭松濤
                              法  官 陳雅玲
正本係照原本作成。
不得上訴。
中    華    民    國   100    年    9     月    7     日
                              書記官 潘大鵬